---
title: Courbes épidémiques hebdomadaires
description: Apprenez à tracer des courbes épidémiques hebdomadaires et à améliorer les étiquettes des axes
image: ../img/core/06_epicurves/logo.svg
categories:
  - Satellite
  - Visualization
---

```{r setup}
#| include: false
#| eval: true
knitr::opts_chunk$set(echo = TRUE, eval = FALSE)

library(here)        
library(rio)         
library(tidyverse)     
library(scales)     


# The data
df_linelist <- rio::import(here::here("data", "clean",
                                      "moissala_linelist_clean_FR.rds")) |> 
  mutate(
    
    # Week ISO numbers
    sem_symptomes_num = isoweek(date_debut),    # Their code
    sem_sortie_num    = isoweek(date_sortie),   # Examples
    
    # First DATE of the week
    sem_symptomes_lundi = floor_date(date_debut,       # Their code
                                     unit = "week",
                                     week_start = 1),
    
    sem_sortie_lundi = floor_date(date_sortie,    # Examples
                                  unit = "week",
                                  week_start = 1)
  )

```


## Objectifs


Dans la session [principale sur les grapiques](../sessions_core/06_epicurves.qmd), vous avez appris à tracer une courbe épidémique du nombre de cas journaliers :

```{r}
#| echo: false
#| eval: true
#| fig-width: 8

df_linelist |>
  count(date_debut) |>
  ggplot(aes(x = date_debut,
             y = n)) +
  geom_col(fill = '#2E4573') +
  labs(x = "Date de début des symptomes",
       y = "Patients",
       title = "Cas de rougeole dans la région de mandoul (Tchad)",
       caption = "Données fictives") +
  theme_classic(base_size = 16) 
```


Ici les données sont agrégées **par jour**, ce qui raisonnable si l'épidémie est de courte durée ou si vous souhaitez zoomer sur une période spécifique. Il nous arrivera néanmoins de souvent vouloir tracer des courbes **hebdomadaires**.

Dans cette tutoriel, nous apprendrons à agréger les données par semaine, à tracer le graphique et à améliorer les étiquettes de l'axe des abscisses.

**Prérequis** : la session sur les [courbes épidémiques](../sessions_core/06_epicurves.qmd).


## Mise en place

::: {.setup}
Nous utiliserons la même liste linéaire nettoyée que précédemment et qui peut être téléchargée ici :

```{r}
#| echo: false
#| eval: true

downloadthis::download_link(
  link = 'https://github.com/epicentre-msf/repicentre/raw/refs/heads/main/data/data/clean/moissala_linelist_clean_FR.rds',
  button_label = 'Télécharger les données',
  has_icon = TRUE,
  icon = "fa fa-save",
  self_contained = FALSE
)
```

<br>
Si ce n'est pas déjà fait, enregistrez le jeu de données dans `data/clean` puis créez un nouveau script appelé `courbe_hebdo.R` dans votre sous-dossier `R` (alternativement, vous pouvez rajouter une section au script sur les courbes épidémiques journalières). 

<br> Si vous créez un nouveau script, ajoutez un en-tête approprié et chargez les paquets suivants : `{here}`, `{rio}`,  `{tidyverse}` et `{scales}`. Importez ensuite les données propres (`moissala_linelist_clean_FR.rds`) dans R et enregistrez-les dans un objet `df_linelist`.
:::

Au cours du tutoriel, les exemples porteront sur les sorties et *vous* tracerez la courbe épidémique à partir de la date de début des symptômes.

## Données hebdomadaires

Nous allons aborder deux façons d'agréger les données par semaine. Le concept de la première vous sera sans doute familier (semaines identifiées par leur _numéros_), mais nous nous concentrerons sur une méthode plus robuste (semaine identifiées par la date du _premier jour de la semaine_).


### Numéros de semaine

La manière la plus intuitive de d'agréger par semaine est d'utiliser des numéros de semaines, car les données du MSP sont souvent dans ce format. Vous avez sans doute créé de nombreuses courbes épidémiques dans ce format vous-mêmes.

La fonction `isoweek()` du paquet `{lubridate}` accepte une date (ou un vecteur de dates) et renvoie le [numéro de semaine ISO]{.hovertip bs-toggle="tooltip" bs-title="Les semaines ISO sont un standard international concernant les dates, afin d'éviter les différences entre pays sur le début de la semaine et sur la façon de définir la première semaine de l'année. Les semaines ISO commencent le lundi. Si vous travaillez avec le CDC américain, vous pouvez utiliser la fonction sœur epiweek() qui commence le dimanche."}.


```{r}
#| eval: true
exemple_date <- as.Date('2025-02-24')

exemple_date

isoweek(exemple_date)
```

Nous pouvons utiliser cette fonction pour créer une colonne `sem_sortie_num` dans nos données : 

```{r}
df_linelist <- df_linelist |> 
  mutate(sem_sortie_num = isoweek(date_sortie))
```

Le début des colonnes `date_sortie` et `sem_sortie_num` ressemble à ceci (sans les `NA`) : 

```{r}
#| eval: true

df_linelist |> 
  tidyr::drop_na(date_sortie) |> 
  select(date_sortie, sem_sortie_num) |> 
  head()
```


::: {.write}
A vous de jouer. Utilisez les fonctions `mutate()` et `isoweek()` pour créer une nouvelle colonne dans votre data frame appelée `sem_symptomes_num` qui contient la semaine ISO associée à chaque *date de début des symptômes*. L'en-tête des colonnes `date_debut` et `sem_symptomes_num` devrait ressembler à ceci :

```{r}
#| echo: false
#| eval: true
df_linelist |>
  select(date_debut, sem_symptomes_num) |>
  head()
```
:::

Nous pourrions maintenant utiliser `count()` sur cette colonne pour agréger les données par semaine, puis tracer le graphique avec `{ggplot2}` avec un code très similaire à la [session principale](../sessions_core/06_epicurves.qmd).

Malheureusement il y a un problème. Avec le numéro de semaine il y a une première semaine en 2022... mais aussi en 2023, 2024 etc. Dans le cas d'une épidémie courte qui n'aurait lieu qu'en 2022, cela ne poserait pas problème. Cependant, notre data frame contient des données de la région entière, et les dates s'étendent de 2022 à 2023. Donc si nous comptions le nombre de patient par numéro de semaine, le tableau suivant serait erroné : 

```{r}
#| eval: true
# FAUX
df_linelist |> 
  count(sem_symptomes_num) |> 
  head(10)
```

Pour résoudre le problème nous pouvons stratifier par [année]{.hovertip bs-toggle='tooltip' bs-title="Notez l'utilisation de la fonction isoyear() du paquet {lubridate}. C'est la fonction sœur de isoweek() et elle fait exactement ce que vous attendez : retourner l'année d'une date selon la norme ISO"} :


```{r}
#| eval: true

df_linelist |> 
  mutate(annee_symptomes = isoyear(date_debut)) |> 
  count(annee_symptomes, sem_symptomes_num) |> 
  head(10)
```

Ces chiffres sont désormais corrects. Vous pourriez les représenter avec  [plusieurs mini graphes par année sur une même figure](../sessions_extra/faceting.qmd), ou simplement filtrer une année donnée et tracer la courbe avec les numéros de semaines sur l'axe des x. Dans le premier cas, cela donnerait ceci :

```{r}
#| eval: true

df_linelist |> 
  mutate(annee_symptomes = isoyear(date_debut)) |> 
  count(annee_symptomes, sem_symptomes_num) |> 
  ggplot(aes(x = sem_symptomes_num,
             y = n)) +
  geom_col(fill = "#2E4573") +
  theme_classic(base_size = 16) +
  facet_wrap(vars(annee_symptomes),  # Magie pour faire le graphe par année !
             ncol = 1)
```

Si vous n'avez pas lu le satellite sur `facet_wrap()`, ce n'est pas grave, voyez ce graphe comme une page de publicité pour la capacité de ggplot à faire des graphes multiples rapidement. Les explications sortent du cadre de ce tutoriel et nous allons vous montrer une autre façon d'agréger les données par semaine, qui est robuste aux données pluriannuelles.


### Premier jour de la semaine

Une autre manière d'agréger par semaine est d'utiliser la fonction `floor_date()` (également du package `{lubridate}`), qui [renvoie la *première date*]{.hovertip bs-toggle='tooltip' bs-title="The floor ça veut dire le sol, l'étage en anglais, et les fonctions 'floor' arrondissent vers le bas"} d'une période donnée. Vous pouvez la considérer comme une sorte d'[arrondi à la plus petite valeur]{.hovertip bs-toggle='tooltip' bs-title="Comme on pouvait s'y attendre, il existe aussi une fonction ceiling_date() qui arrondit les dates à la valeur la plus élevée d'une période"}, mais pour les dates.

La fonction a un argument `unit` pour choisir l'échelle de la période (semaine, mois...) et un argument `week_start` pour définir le premier jour de la semaine (les lundis sont `1`).


```{r}
df_linelist <- df_linelist |> 
  mutate(
    sem_sortie_lundi = floor_date(date_sortie,
                                  unit = "week",
                                  week_start = 1)
  )
```

Regardons les différentes colonnes de plus près pour bien comprendre : 

```{r}
#| eval: true

df_linelist |> 
  select(date_sortie, sem_sortie_num, sem_sortie_lundi) |>
  arrange(date_sortie) |>     # Trie par date
  head(n = 10)
```

Pour aider à comprendre on peut calculer le *jour* de la semaine associé à chaque date en utilisant la fonction `wday()` (qui appartient *aussi* à `{lubridate}`, y a comme un thème 😉) [wday est une abréviation pour week day] :  

```{r}
#| eval: true
df_linelist |> 
  # Calcule le premier jour de la semaine
  mutate(
    jour_sortie = wday(date_sortie, 
                       label = TRUE, 
                       abbr = FALSE),
    cest_bien_un_lundi  = wday(sem_sortie_lundi, 
                               label = TRUE, 
                               abbr = FALSE)) |> 
  arrange(date_sortie) |>      # Trie par date
  select(date_sortie,
         jour_sortie,
         sem_sortie_num,
         sem_sortie_lundi,
         cest_bien_un_lundi) |> 
  head(n = 10)
```


Ceci illustre comment `sem_sortie_num` et `sem_sortie_lundi` sont deux façons de représenter une semaine donnée. Mais si les numéros de semaine ne sont pas uniques, les dates, elles, le sont ! 

::: {.write}
Ajoutez une nouvelle instruction à votre `mutate()` pour créer la variable `sem_symptomes_lundi` qui contient le premier jour de la semaine pour la date d'apparition des symptômes. Le premier jour de la semaine est un lundi au Tchad.
:::

::: {.callout-tip}
Lisez la [page d'aide](https://lubridate.tidyverse.org/reference/round_date.html) de `floor_date()` pour connaître la liste des unités possibles.
:::


### Agréger

Maintenant que nous avons une variables qui identifie la semaine, nous pouvons enfin agréger nos données !

::: {.write}
Comptez le nombre de patients par semaine de début des symptômes, en utilisant le début de la semaine pour identifier les semaines (`sem_symptomes_lundi`).


Voici les dix premières lignes de ce à quoi il devrait ressembler :

```{r}
#| eval: true
#| echo: false

df_linelist |> 
  count(sem_symptomes_lundi) |> 
  head(10)
```
:::



## Tracer le graphique

Parfait. Nous pouvons maintenant passer nos données agrégées à la commande pour créer le graphique, en faisant quelques ajustements pour que le code précédent fonctionne.

::: {.write}
Créez un `ggplot` avec le même aspect que la courbé épidémique de la [session principale](../sessions_core/06_epicurves.qmd#sec-epicurve-steps), mais avec le premier jour de la semaine sur l'axe des abscisses. N'oubliez pas de mettre à jour les noms des axes !

Il devrait ressembler à ceci : 
```{r}
#| eval: true
#| echo: false

df_linelist |> 
  count(sem_symptomes_lundi) |> 
  ggplot(aes(x = sem_symptomes_lundi,
             y = n)) +
  geom_col(fill = "#2E4573") +
  labs(x = "Semaine de début des symptomes",
       y = "Patients",
       title = "Cas de rougeole dans la région de mandoul (Tchad)",
       caption = "Données fictives") +
  theme_classic(base_size = 15)
```
:::




Notez que même si les étiquettes sur l'axe des abscisses sont des dates, une barre représente les données d'une semaine (sept jours à compter du lundi).

## Améliorer l'axe

Il est maintenant temps d'améliorer cet axe des abscisses.

`{ggplot2}` crée automatiquement des étiquettes pour l'axe des x, en essayant de s'adapter à l'étendue des données. Ces valeurs par défaut ne nous conviennent pas toujours, et nous voulons pouvoir manuellement changer les étiquettes (plus fréquentes ou plus espacées, améliorer le format etc.).

Pour modifier l'apparence de l'axe, nous allons utiliser une fonction de la famille *scale* de `{ggplot2}`  : `scale_x_date()` [*scale* ici est l'échelle].


### Modifier la fréquence des tirets

Dans `{ggplot2}`, les **breaks** [*cassures*] contrôlent la *fréquence* des tirets sur l'axe.

La fonction `scale_x_date()` a un argument `date_breaks` qui accepte l'intervalle entre deux étiquettes dans une chaîne de caractères aux formats suivants : `"1 week"`, `"2 weeks"`, `"4 months"`, `"2 years"`, etc.

```{r}
#| eval: true

df_linelist |> 
  count(sem_sortie_lundi) |> 
  ggplot(aes(x = sem_sortie_lundi,
             y = n)) +
  geom_col(fill = "#2E4573") +
  labs(x = "Date de sortie",
       y = "Patients",
       title = "Sorties rougeole dans la région de Mandoul (Tchad)") +
  scale_x_date(date_breaks = "4 months") +  # Définit l'intervalle entre étiquettes
  theme_classic(base_size = 16)
```


::: {.write}
Modifiez votre code pour que la fréquence des tirets les rendent lisibles sur *votre* moniteur.
:::


### Améliorer les étiquettes

Maintenant que nous avons géré l'intervalle entre les tirets, nous pouvons modifier les *étiquettes* elles-mêmes (la façon dont les dates sont affichées sur l'axe, *labels* en anglais). Par défaut, elles sont sous la forme *année-mois-jour*. Nous allons voir deux manières de changer ça

::: {.panel-tabset .nav-pills}

#### Avec le paquet {scales}

La fonction `scale_x_date()` a un argument `label` qui accepte plusieurs types d'entrées, telles qu'un vecteur contenant les dates ou une fonction qui génère des labels. Le paquet `{scales}` fournit une telle fonction, `label_date_short()`, qui tente de créer des étiquettes de dates efficaces et courtes.


```{r}
#| eval: true

df_linelist |> 
  count(sem_sortie_lundi) |> 
  ggplot(aes(x = sem_sortie_lundi,
             y = n)) +
  geom_col(fill = "#2E4573") +
  labs(x = "Date de sortie",
       y = "Patients",
       title = "Sorties rougeole dans la région de Mandoul (Tchad)") +
  scale_x_date(date_breaks = "2 months",
               labels = scales::label_date_short()) + # Etiquettes courtes
  theme_classic(base_size = 15)
```

::: {.write}
Modifiez votre code et usez `label_date_short()` pour créer des étiquettes courtes.
:::


#### Avec la syntaxe strptime

L'automatisation c'est sympa, mais si vous préférez avoir le contrôle total, R dispose d'une *syntaxe* pour décrire les formats de date et d'heure. Il existe une longue page d'aide (accessibles avec la commande `help(strptime)`) avec tous les éléments de syntaxe, mais voici un résumé des éléments les plus utiles pour décrire le format d'une date : 

**Numéro du jour** : 

- `%d`: de 01 à 31
- `%e`: de 1 à 31

**Mois** :

- `%b` : nom du mois, forme abréviée (la langue dépend de la locale de votre ordinateur)
- `%B` : nom du mois, complet (la langue dépend de la locale de votre ordinateur)
- `%m` : Numéro du mois

**Année** :

- `%y` : année à deux chiffres (sans le siècle)
- `%Y` : année à quatre chiffres

**Séparateurs spéciaux** :

- `%n` : nouvelle ligne
- `%t` : tab

Vous pouvez assembler ces éléments dans une chaîne de caractères, que vous passez à différentes fonctions qui acceptent un *format* comme argument. 

Nous allons d'abord utiliser la fonction `format()` pour voir rapidement l'affichage qu'elle crée à partir d'une syntaxe `strptime`, puis nous illustrerons l'usage dans un graphe.

```{r}
#| eval: true

# Crée un vecteur de dates pour explorer des formats différents
quelques_dates <- as.Date(c("2024-10-06", "2024-12-15", "2025-01-20"))

# Exemples de syntaxes possibles
format(quelques_dates, "%Y-%b-%d")
format(quelques_dates, "%Y-%b")
format(quelques_dates, "%Y %B %d")
format(quelques_dates, "%y/%m/%d")
format(quelques_dates, "%d/%m/%Y")
```

Revenons à notre graphe. La fonction `scale_x_date()` a un argument `date_labels` qui accepte une chaîne de caractère dans le format `strptime` pour formater les étiquettes de dates.

```{r}
#| eval: true

df_linelist |> 
  count(sem_sortie_lundi) |> 
  ggplot(aes(x = sem_sortie_lundi,
             y = n)) +
  geom_col(fill = "#2E4573") +
  labs(x = "Date de sortie",
       y = "Patients",
       title = "Sorties rougeole dans la région de Mandoul (Tchad)") +
  scale_x_date(
    date_breaks = "2 months",      # Définit l'intervalle entre étiquettes
    date_labels = "%Y%n%b%n%d") +  # Definit le format des étiquettes
  theme_classic(base_size = 16)
```


::: {.write}
Modifiez votre graphe pour que les étiquettes soient comme ceci :

```{r}
#| eval: true
#| echo: false

df_linelist |> 
  count(sem_symptomes_lundi) |> 
  ggplot(aes(x = sem_symptomes_lundi,
             y = n)) +
  geom_col(fill = "#2E4573") +
  labs(x ="Date of onset",
       y = "Measles cases",
       title = "Measles in Mandoul region (Chad)",
       caption = "Ficticious data") +
  scale_x_date(date_breaks = "2 months",
               date_labels = "%m/%d%n%y") +
  theme_classic(base_size = 15)
```
:::

:::

## C'est fini !

Bravo ! Les dates dans R sont un sujet compliqué, et leur format est souvent un peu effrayant. Nous espérons que cette petite introduction vous aura donné quelques astuces pour que vos courbes épidémiques soient lisibles.

```{r}
#| echo: false
#| eval: true

downloadthis::download_link(
  link = 'https://github.com/epicentre-msf/repicentre/blob/main/solutions/extra/weekly_epicurves_solutions_fr.R',
  button_label = 'Solutions',
  has_icon = TRUE,
  icon = "fa fa-save",
  self_contained = FALSE
)
```

Aller plus loin
----------------------------------------------------------------------------------------------------

### Exercices supplémentaires

- Utilisez ce format dans cotre graphe : "2024-oct.", "2024-dec." 
- Créez une courbe épidémique avec la date de consultation, avec le premier jour de la semaine sur l'axe des x (vous êtes libres du format de la date).
- Créez une courbe épidémique pour l'année 2023 qui montre le nombre d'admissions hospitalières hebdomadaires, avec le numéro ISO de la semaine en abscisse.

### Défi

- Tracez une courbe épidémique de la date d'apparition des symptômes par **mois**. Utilisez un format d'étiquette qui vous semble approprié et lisible.


## Ressources

  - Le chapitre (en anglais) ["Elegant graphics for data analyses'](https://ggplot2-book.org/scales-position#sec-date-scales) book on date scales
- [La page d'aide de lubridate](https://lubridate.tidyverse.org/articles/lubridate.html)
